【裁判字號】    92,台非,305
【裁判日期】    920821
【裁判案由】    違反毒品危害防制條例等罪
【裁判全文】
最高法院刑事判決                                九十二年度台非字第三０五號
    上  訴  人  最高法院檢察署檢察總長
    被      告  甲○○
右上訴人因被告違反毒品危害防制條例等罪案件，對於台灣高等法院中華民國九十二
年四月二日第二審確定判決（九十一年度上更(二)字第八一四號，起訴案號：台灣板橋
地方法院檢察署八十五年度偵字第一二０四０、一三五七０、一六二００號），認為
部分違背法令，提起非常上訴，本院判決如左：
    主  文
原判決關於轉讓禁藥部分撤銷。
    理  由
非常上訴理由稱：「一、按判決不適用法則或適用不當，為違背法令；除刑事訴訟法
有特別規定外，已受請求之事項未予判決，或未受請求之事項予以判決者，其判決為
當然違背法令，刑事訴訟法第三百七十八條、第三百七十九條第十二款有明文規定。
」而法院之得對於具體案件，具有審判之職權，本訴訟制度之原則，蓋有訴訟關係在
。此項訴訟關係，係由訴訟繫屬而得，訴訟繫屬，除因訴之撤回外，一經法院為終局
判決即不存在。而實體上二重判決之後一確定判決，固屬重大違背法令而為當然無效
判決之一種，其內容雖不生效力，但並非不存在，仍具有形式之效力。如經提起非常
上訴，應將二重判決撤銷，予以糾正。又按刑事訴訟案件下級法院之判決，當事人未
提出不服之聲明而上級法院誤予廢棄或撤銷發回更審者，該項上級法院之判決及發回
更審後之判決，均屬重大違背法令，固不生效力，惟既具有判決之形式，得分別依上
訴、再審、非常上訴及其他法定程序辦理（大法官釋字第一三五號解釋參閱）。二、
本件公訴人起訴被告鐘文壽於八十三年底起至八十五年六月十八日止吸用安非他命，
及於八十五年六月間無償轉讓安非他命予蔡宗保、陳泉吸用之犯罪部分，原第一審判
決（台灣板橋地方法院八十五年度訴字第二三二六號）認定被告鐘文壽吸用安非他命
時，將其在吸用之安非他命供蔡宗保、陳泉吸用，被告鐘文壽僅係提供安非他命與蔡
宗保或陳泉一起吸用，並非將其持有之安非他命之所有權移轉與蔡宗保或陳泉，是被
告鐘文壽提供安非他命與蔡宗保或陳泉一同吸用之行為，係屬幫助蔡宗保或陳泉吸用
安非他命，公訴人認被告鐘文壽此部分之行為，係犯藥事法第八十三條第一項之轉讓
禁藥罪，起訴法條尚有未洽，應予變更。又被告鐘文壽幫助蔡宗保、陳泉吸用安非他
命之低度行為，應為被告鐘文壽自己吸用甲基安非他命之高度行為所吸收，不另論處
。是原判決已將被告於八十五年六月間，在其住處免費提供安非他命予蔡宗保、陳泉
非法吸用涉有轉讓禁藥罪嫌部分，因尚無證據足認被告有移轉安非他命之所有權予蔡
宗保、陳泉二人，且原判決亦認被告此部分犯有幫助渠等二人非法吸用安非他命之犯
行，而於其非法吸用安非他命部分併予判決在內。而此部分被告上訴後，於法院調查
程序中具狀撤回上訴而告確定，（檢察官未為上訴）。此有台灣高等法院八十六年度
上訴字第五四二五號判決可稽。其後被告上訴最高法院，係就其另犯販賣及有償轉讓
安非他命部分上訴。而最高法院八十九年度台上字第一三二七號第一次撤銷原判決發
回更審及台灣高等法院八十九年度上更一字第二五九號第一次更審判決，以及最高法
院九十一年度台上字第五一九五號第二次發回更審，亦均僅就被告販賣及有償轉讓安
非他命等犯罪部分撤銷原判決更為審判。詎台灣高等法院九十一年度上更二字第八一
四號第二次更審判決時，竟將已吸收於被告鐘文壽吸用安非他命一併判決確定之無償
轉讓安非他命予蔡宗保部分之犯罪，認定被告係另行起意，無償轉讓安非他命予蔡宗
保吸用。而將此部分併予為被告有罪之判決，且於審判中亦未就此部分之犯罪事證調
查審理，給被告行使辯解權利之機會。原判決顯係對已判決確定，未經請求之事項予
以判決，顯有違背法令，且對被告不利，爰依刑事訴訟法第四百四十一條、第四百四
十三條規定提起非常上訴，以資救濟。」。
本院按有罪判決書所記載之事實，不僅為論罪科刑之基礎，且為判斷法院判決範圍是
否與公訴或自訴意旨範圍相一致之重要依據；故法院應將其所認定之犯罪事實詳記於
事實欄，然後於理由欄內說明其憑以認定之證據及理由，並使事實認定與理由說明兩
相一致，方屬合法。若法院對於公訴或自訴之事實，雖於判決理由內說明其構成犯罪
之情形，但事實欄內卻無該項犯罪事實之記載，則其理由既失其依據，即不足以資認
定該項公訴或自訴之犯罪事實業經法院判決；該項判決自有已受請求之事項而未予判
決及理由矛盾之當然違背法令。又法院得對於具體案件加以審判者，以有訴訟關係存
在為前提，若對於欠缺訴訟關係之事項逕加以裁判者，縱具有判決之形式，仍不生實
質合法之判決效力。再上訴程序，係對於下級審法院之判決有所不服，而請求上級審
法院救濟之途徑。而上級審法院審判之範圍，本於訴訟制度之原則，應依當事人聲明
上訴之範圍而定；若當事人對於下級審判決之一部提起上訴者，除其有關係之部分視
為亦已上訴外，上級審法院僅應就下級審已判決且經上訴之部分加以調查審判。故上
級審法院若對於未經下級審法院判決，或未經上訴或為上訴效力所不及之事項加以裁
判者，因無訴訟關係存在，其判決當然為無效；而該項無效之判決，既具有判決之形
式，自得依非常上訴程序予以糾正。查本件公訴意旨指被告鐘文壽自民國八十三年底
起，至八十五年六月十八日止非法吸用化學合成麻醉藥品安非他命多次；並於八十五
年六月間無償轉讓安非他命予蔡宗保、陳泉二人吸用等情，因認被告涉犯修正前麻醉
藥品管理條例第十三條之一第二項第四款之非法吸用化學合成麻醉藥品罪，及修正前
藥事法第八十三條第一項之轉讓禁藥罪嫌，並認被告所犯上述二罪，犯意各別，罪名
不同，應予分論併罰。原第一審判決（台灣板橋地方法院八十五年度訴字第二三二六
號）雖於理由內說明：被告係將其安非他命提供予蔡宗保、陳泉一起吸用，並非將其
所持有之安非他命所有權移轉予蔡、陳二人，其等此部分所為係屬幫助蔡、陳二人吸
用安非他命之行為，而非轉讓禁藥之行為。公訴人就被告此部分所為依（修正前）藥
事法第八十三條第一項之轉讓禁藥罪起訴，其起訴法條尚有未洽，應予變更。復說明
被告幫助蔡、陳二人吸用安非他命之低度行為，應為其自己吸用安非他命之高度行為
所吸收，而不另論處云云。但其事實欄內，僅記載被告有連續多次非法吸用安非他命
之事實，並無一語敘及被告有何幫助蔡宗保或陳泉吸用安非他命之行為。是第一審判
決理由雖已就公訴意旨所指被告轉讓禁藥予蔡、陳二人之行為，說明其應構成幫助吸
用安非他命之犯行，但其犯罪事實欄內對此既全未加以記載，即不足以資認定第一審
法院已將該部分公訴之事實一併加以判決，則該第一審判決即有已受請求之事項而未
予判決暨理由矛盾之違法情形。而公訴意旨復認上開部分（即未經第一審判決之轉讓
禁藥部分）與被告被訴之其他犯罪事實（即非法販賣、吸用安非他命部分）並無實質
上或裁判上一罪之關係。是以縱被告對於第一審判決其他有罪部分提起第二審上訴，
上開漏未判決部分仍非當然為上訴效力所及。況被告雖就第一審判決關於非法吸用安
非他命部分提起第二審上訴，但其於第二審法院（台灣高等法院）調查程序中又具狀
撤回此部分之上訴而告確定，有台灣高等法院八十六年度上訴字第五四二五號判決及
被告撤回上訴聲請書影本各一份附卷可稽。其後被告就該第二審判決提起第三審上訴
，亦係僅就其另犯非法販賣安非他命及有償轉讓安非他命予宋淑禎、陳文淵、林景銘
部分而上訴。而本院八十九年度台上字第一三二七號第一次撤銷第二審判決發回更審
，及台灣高等法院八十九年度上更一字第二五九號第一次更審判決，以及本院九十一
年度台上字第五一九五號第二次發回更審判決，亦均僅就被告前述非法販賣及有償轉
讓安非他命等犯罪部分撤銷原判決或更為審判，均與被告被訴轉讓安非他命予蔡宗保
、陳泉部分之事實無涉。詎原審（台灣高等法院九十一年度上更(二)字第八一四號）第
二次更審判決時，竟將前揭未經第一審判決其中關於被告被訴無償轉讓安非他命予蔡
宗保吸用之部分，認定係另行起意而為，而就此部分另為被告轉讓禁藥（安非他命）
有罪之判決。依上說明，要係對於未經第一審判決及上訴之事項，而逕為第二審判決
，該部分之判決顯然欠缺訴訟關係，應屬無效之判決。惟該項判決既具有判決之形式
，自得依非常上訴程序予以糾正。非常上訴意旨雖未具體指摘原判決有對於未經第一
審判決之事項而逕予判決之違法，且其指摘原判決有刑事訴訟法第三百七十八條、第
三百七十九條第十二款、對於已確定之判決為雙重判決，以及未就被告轉讓安非他命
予蔡宗保之犯罪事證調查審理，暨未給予被告此部分辯解之機會等違背法令之情形，
亦均屬誤會。惟其指摘原判決關於轉讓禁藥部分，係對於欠缺訴訟關係之案件予以審
判，應屬違法而無效一節，則為有理由。而原判決該部分在形式上仍於被告不利，爰
由本院將原判決關於轉讓禁藥部分撤銷，以資救濟。
據上論結，應依刑事訴訟法第四百四十七條第一項第一款前段，判決如主文。
中      華      民      國    九十二    年      八      月    二十一    日
                              最高法院刑事第六庭
                                  審判長法官  吳  雄  銘
                                        法官  池  啟  明
                                        法官  石  木  欽
                                        法官  郭  毓  洲
                                        法官  吳  三  龍
      右正本證明與原本無異
                                              書  記  官
中      華      民      國    九十二    年      八      月    二十五    日


司法院資訊處製作；財團法人民間司法改革基金會備份。
